【裁判字號】    94,訴,192
【裁判日期】    950606
【裁判案由】    給付票款
【裁判全文】
臺灣新竹地方法院民事判決               94年度訴字第192號
原      告  庚○○
訴訟代理人  林思銘律師
複代理人    寅○○
            卯○○
            李美君
被      告  丙○○
訴訟代理人  葉天昱律師
上列當事人間給付票款事件，本院於民國95年5 月16日言詞辯論
終結，判決如下：
    主      文
被告應給付原告新臺幣陸拾伍萬元及自民國九十四年四月十五日
起至清償日止，按年息百分之五計算之利息。
原告其餘之訴駁回。
訴訟費用由被告負擔百分之二十三，餘由原告負擔。
    事實及理由
一、程序方面：
（一）按訴狀送達後，原告不得將原訴變更或追加他訴，但請求
      之基礎事實同一者或擴張應受判決事項之聲明者，不在此
      限，民事訴訟法第255條第1項第2款、第3款定有明文。又
      所謂「請求之基礎事實同一，係指變更或追加之訴與原訴
      之主要爭點有其共同性，各請求利益之主張在社會生活上
      可認為同一或關連，而就原請求之訴訟及證據資料，於審
      理繼續進行在相當程度範圍內具有同一性或一體性，得期
      待於後請求之審理予以利用，俾先後兩請求在同一程序得
      加以解決，避免重複審理，進而為統一解決紛爭者，即屬
      之。又按追索權乃票據到期不獲付款，執票人於行使或保
      全票據上權利之行為後，對於發票人、背書人或其他票據
      債務人得請求償還票據金額、利息及費用之一種票據權利
      。其目的在於保護執票人之權利及票據之安定性，使執票
      人能收回票據上之金額及因此所生之利息與必要費用，以
      強化票據之信用與流通。而利益償還請求權乃票據權利因
      權利人怠於行使，致使票據之消滅時效完成，此時雖可依
      票據關係賴以成立之基礎關係，依民法之規定請求之，惟
      鑑於票據之流通貴乎迅速，及為維持公平，而免使發票人
      坐享時效利益，基於衡平原則特規定執票人對於發票人，
      於其所受利益之限度，得請求償還之。
（二）本件原告於94年1 月17日聲請支付命令時，係依票據及消
      費借貸之法律關係請求被告清償新台幣（下同）168萬元
      及自支付命令繕本送達翌日起至清償日止按年息百分之5
      計算之利息，嗣被告對支付命令異議，依法視為起訴，原
      告旋於94年4月8日具狀擴張請求為273萬元及自起訴狀繕
      本送達翌日起至清償日止按年息百分之5計算之利息，並
      於94年4月14日言詞辯論期日追加依票據法第22條第4項利
      益償還請求權請求。揆諸前揭說明，法律基於衡平原則而
      規定之利益償還請求權，與基於票據權利而生之追索權，
      二者為訴訟標的之法律關係雖異，惟原告主張票據法上之
      追索權須證明該票據係發票人即被告所簽發，而主張利益
      償還請求權須證明發票人即被告因簽發該票據所得之利益
      ，兩者請求之主張非無關連性，其請求被告負票據上責任
      之利益亦有相似性，再原告於嗣後追加之利益償還請求權
      仍援用原請求之訴訟資料及證據（本票及借據）。是原告
      先後請求之請求基礎既有關連性，且訴訟資料之利用上亦
      有一體性，依訴訟經濟原則，自宜利用同一訴訟程序審理
      ，藉以一次解決本件紛爭，揆諸上述說明，原告於起訴時
      原依票據上之追索權規定及消費借貸之法律關係請求被告
      給付168萬元及利息，嗣擴張聲明為273萬元及法定利息並
      追加依票據法第22條第4項利益償還請求權規定，請求系
      爭本票之發票人即被告，就所受利益之限度內予以償還，
      兩請求基礎事實應屬同一，應符合民事訴訟法第255條第1
      項第2、3款規定之情形。從而，被告雖對原告上開訴之追
      加表示不予同意，然本院認依法應予准許，合先敘明。
二、原告主張：
（一）緣被告與訴外人即被告前夫辛○○於民國（下同）85年間
      所經營之新莊實業社財務發生狀況，在外開立如附表所示
      之本票及借據予債權人，被告乃央求救救她及其夫辛○○
      ，借他金錢拿回本票及借據，原告乃借其清償，並順利取
      得系爭本票做為債權憑証，被告並答應日後會清償，原告
      因顧及弟媳關係所以多年來並未積極請求其馬上清償，此
      有被告於台灣新竹地方法院檢察署85年度偵字第9762號及
      台灣高等法院檢察署86年度議字第2359號處分書為憑，被
      告於債權人告訴詐欺案件中，抗辯稱：「伊與伊夫即辛○○所經營之公司（新莊實業社）財務由伊管理，伊為週轉
      高利貸，利滾利，所以付不出錢；85年1月間伊財務發生
      狀況，就由伊先生及其家人接手管，伊不知道後來怎樣了
      ，伊希望能分期清償等語。」足為佐證，被告因開本票及
      借據給債權人無力清償，才向原告借錢為清償。原告並於
      清償後取得系爭本票及借據。
（二）按本件原告係應被告請求借款給他返還其他債權人，清償
      時係在新竹市○○路183號被告家中，原告、被告及被告
      之夫均在場情形下，債權人來取款。債權人於取款後即交
      付債權人持有被告之支票及借據予原告，以為被告向原告
      借款之憑證。原告之母己○○○及胞弟辛○○亦得証明原
      告係借款予被告，以清償被告對外所負之債務，被告之債
      權人等於原告清償後將借款憑証交付予原告收執。是原告
      請求給付借款及票款自屬有理。又被告對票款部分雖主張
      時效抗辯，惟依票據法第22條第4項規定，票據上之債權
      ，雖依本法因時效或手續之欠缺而消滅，執票人對於發票
      人或承兌人，於其所受利益之限度內，得請求償還。本件
      被告因此而免除其清償票款之發票人責任，是其受有利益
      ，原告自得依票據法第22條第4項規定，於其所受之13張
      票款面額之限度內，請求其償還該票面利益共258萬元。
（三）為此聲明：被告應給付原告273萬元及自起訴狀繕本送達
      之翌日起至清償日止，按年息百分之五計算之利息。
三、被告則以：
（一）系爭本票為被告與其前夫辛○○所經營之新莊實業社因資
      金需要乃簽發對外借款，如借得款項均指定匯入辛○○設
      於「新竹五信關東分社（現為萬泰商業銀行竹科分行）」
      銀行帳戶內。因此，該等資金關係包括，被告與辛○○與
      匯款人間成立借貸關係及匯款人與辛○○間成立返還不當
      得利債權債務關係（按若設辛○○否認成立借貸關係，則
      辛○○銀行帳戶無端匯入款項即屬不當得利，並應返還匯
      款人）及票據債務法律關係。
（二）按債權人僅有一個債權，然基於不同法律關係而產生請求
      權競合情形，因此上開票據債務即與借款債務（或不當得
      利返還債務）構成不真正連帶債務關係。又不真正連帶債
      務，乃多數債務人就同一內容之給付，各負全部履行之義
      務，而因一債務人之履行，則全體債務消滅之債務。經查
      ：
  １、原告主張其借款予被告以清償債務，並於收回本票後由原
      告收執。另證人丁○於94年5月31日到庭證稱：「（有無
      還錢？何時？）有，錢是辛○○拿來還我的」；證人戊○○於94年7月19日到庭證稱：「（借錢時間是否發票時間
      ？約定何時還？）……辛○○分二、三次拿別人的票給我
      ……兌現後我才將本票還給辛○○…」、「（有無證據可
      以證明有借錢給丙○○？）我用匯款的方式匯給丙○○，
      至於是匯到何人帳戶我不清楚」。且原告於94年7月19日
      言詞辯論時自認：「我是把錢及支票都交給我弟弟，至於
      我弟弟是跟證人張先生談的，我不清楚」等語。另查系爭
      本票背面大都有辛○○背書，益證系爭本票確實曾經辛○○「收回」之事實。是綜上所述，系爭本票債務為與辛○○應負之借款債務（或不當得利返還債務）間有不真正連
      帶債務關係，上開債務既經辛○○（不真正連帶債務人一
      ）收回，依不真正連帶債務之法效即應發生全體債務消滅
      之法律效果。換言之，系爭本票債務於辛○○清償借款債
      務（或不當得利返還債務）時即已消滅。
  ２、此外，系爭本票債務於辛○○清償借款債務（或不當得利
      返還債務）時即已消滅已如前述。按票據行為，除應有記
      載於書面之意思表示（實質要件）、於書面上為合乎法定
      方式之記載（形式要件）外，尚須有「將書面（證券）交
      付於相對人之行為」。系爭本票已因清償而消滅，辛○○
      所為之事實行為（按即交付系爭票據之行為）已非被告之
      票據行為，應認係辛○○無權代理之行為，而辛○○之無
      權代理行為，為原告明知或可得而知，應認原告取得系爭
      票據為惡意或有重大過失，自不得享有票據上之權利，爰
      依法為惡意之抗辯。又被告既未將系爭票據「交付」原告
      ，即應認欠缺票據行為（交付行為之欠缺），爰依法為交
      付行為欠缺之抗辯。
（三）又系爭本票到期日俱為84或85年間，原告向本院提出民事
      支付命令聲請狀之日期為94年1月7日，顯已逾追索時效，
      謹依法主張時效抗辯。又票據上之權利義務，因票據行為
      而生，固不因其原因關係之無效、不存在或消滅而受影響
      ，但在授受票據之直接當事人間，則仍得以之為抗辯。原
      告主張「被告向伊借款清償票據債務，並交付系爭本票」
      云云，前揭主張事實被告否認之，復經證人己○○○於94
      年5月31日到庭證稱：「丙○○在外面欠很多錢，辛○○
      因此要自殺，我只好叫庚○○『幫忙』還錢」等語，足證
      被告並未向原告借錢。此外，原告究竟「幫忙」還了多少
      錢（即交付辛○○多少錢？）亦未舉證證明。再者，證人
      戊○○於94年7月19日到庭證稱：「（法官問：借錢時間
      是否發票時間？約定何時還？）……後來她沒有還，而且
      我就找不到她人，我打電話給她先生辛○○，她先生說她
      跑掉，錢他會想辦法還」，被告既已離家出走，又豈有可
      能向原告借款。足證原告主張被告向伊借款云云，顯非實
      在。此外，依證人辛○○之證詞，亦足證原告並未交付借
      款予被告。至原告與訴外人辛○○、己○○○間之意思表
      示合致均與被告無關。
（四）按票據法第22條第4項固規定「票據上之債權，雖依本法
      因時效或手續之欠缺而消滅，執票人對於發票人或承兌人
      ，於其所受利益之限度，得請求返還」。然法文所指「利
      益」仍係指執票人主張之特定票據之「特定原因事實及利
      益」經查，原告就「特定票據」主張之「特定原因事實及
      利益」均非真實，詳如下：
  １、原告主張系爭「發票日850123、到期日85年1月25日、票
      號12011號、票面金額250,000元之本票，為被告簽發持向
      張宗銘借款」。惟原告上開主張，被告否認之，且證人張
      宗銘陳稱：「這二張本票上面的亞雷二字不是我寫的」、
      「我是看本票上有亞雷的記載及金額來認定是我曾經持有
      的票」等語，而就上開二紙本票上之亞雷二字究竟是誰寫
      上去的？原告表示非其所寫，證人辛○○則表示應該是其
      所寫，惟經本院命辛○○當庭書寫「亞雷」二字10次後，
      再持與本票上之字跡比對結果明顯不相符合，足徵系爭本
      票上之「亞雷」二字為臨訟記載上去的，目的在於配合原
      告之主張事實，並使張宗銘因此而為錯誤指認。綜上，證
      人張宗銘係因系爭本票上有亞雷二字之記載及票面金額為
      「推測」，揆諸張宗銘為經營商業收受票據不知凡幾，且
      自85年迄今94年已9年有餘，復未有其他證據足以證明系
      爭本票確實為伊曾經持有，益證上開證人推測之詞顯係受
      「事後註記」之影響，誠不足採。此外，原告亦未舉證證
      明張宗銘交付或匯款予被告之「切實數額（利益）」究竟
      有多少。換言之，原告就伊主張被告受有多少利益乙節，
      亦未舉證。
  ２、原告主張系爭「發票日85年1月17日、到期日85年1月26日
      、票號29087號、票面金額50,000元之本票，為被告簽發
      持向崔興昀借款」。惟查，原告上開主張，被告否認之，
      且原告亦未就崔興昀確實曾經持有系爭本票舉證證明，亦
      未舉證證明崔興昀交付或匯款予被告之「切實數額（利益
      ）」究竟有多少。換言之，原告就伊主張被告受有多少利
      益乙節，亦未舉證。
  ３、原告主張系爭「發票日84年12月1日、未載到期日、票號
      333014號、票面金額550,000元之本票，為被告簽發持向
      姜送妹借款」。惟被告否認上開主張，且原告未就姜送妹
      確實曾經持有系爭本票舉證證明，亦未證明姜送妹交付或
      匯款予被告之「切實數額（利益）」究竟有多少。換言之
      ，原告就伊主張被告受有多少利益乙節，並未舉證。
  ４、原告主張系爭「發票日84年12月1日、未載到期日、票號
      333011號、票面金額50,000元之本票，為被告簽發持向乙○○借款」。惟查，證人乙○○陳稱：「我是看本票的時
      間和金額，且系爭本票直式只有2張，我當初是拿直式的
      」，此外復未有其他證據足以證明系爭本票確實為伊曾經
      持有，顯見證人係「推測」系爭本票為伊九年前曾持有，
      該證人對於年代久遠之「記憶」顯非明確，亦無可採。又
      系爭本票背面有「辛○○」之背書，苟依證人供陳：「是
      丙○○跟我借錢，那時他先生沒有在場」、「大約是85年
      清明節左右。只有庚○○一人來還錢」等語。則系爭本票
      應逕由原告取得方符事理，豈會經由辛○○背書後再交由
      原告持有？益證，證人「推測」系爭本票為伊九年前曾持
      有乙節，亦與該紙本票之流通事實及背書記載不符。此外
      ，原告亦未舉證證明乙○○交付或匯款予被告之「切實數
      額（利益）」究竟有多少。換言之，原告就伊主張被告受
      有多少利益乙節，並未舉證。
  ５、原告主張系爭「發票日85年1月12、到期日85年1月28日、
      票號12024號、票面金額50,000元之本票，為被告簽發持
      向富昇公司借款」。惟被告否認上情，且原告未就富昇公
      司實曾經持有系爭本票及富昇公司交付或匯款予被告之「
      切實數額（利益）」究竟有多少舉證證明。換言之，原告
      就伊主張被告受有多少利益乙節，並未舉證。
  ６、原告主張系爭「發票日85年1月30日、到期日85年2月2日
      、票號12012號、票面金額130,000元之本票，為被告簽發
      持向癸○○借款」。惟被告否認上情，且證人癸○○亦到
      庭證述：「我沒有拿過丙○○的票」、「沒有任何借據」
      等語。雖嗣後證人復改稱：「當時我兒子已經先把支票給
      陳女士（即原告母親己○○○）」，惟再訊問改稱原因時
      ，彼竟回答：「我不知道我兒子先把支票拿給他，我是後
      來聽陳女士講的」。益證，係附和原告母親之證詞，不足
      採信。綜上．癸○○既未持有系爭本票，原告主張利益返
      還請求權，即無理由。
  ７、原告主張系爭「發票日84年12月16日、未載到期日、票號
      148326號、票面金額200,000元之本票，為被告簽發持向
      丁○借款」。惟被告否認之，且證人丁○亦證稱：「沒有
      借據，也沒有拿票」、「（提示系爭本票）沒有印象」。
      其並對系爭本票背面有「黃文祥」之簽名，表示沒有印象
      。綜上．丁○既未持有系爭本票，原告主張利益返還請求
      權，亦無理由。
  ８、原告主張系爭「發票日85年1月10日、到期日85年1月21日
    、票號12010號、票面金額150,000元之本票，為被告簽發持
      向丑○○借款」，惟被告否認之。且證人丑○○到庭證陳
      ：「（提示本票並問：有無看過或持有系爭本票？）沒有
      」。是丑○○既未持有系爭本票，原告主張利益返還請求
      權，亦無理由。
  ９、原告主張系爭「發票日85年1月12日、到期日85年1月28日
      、票號12023號、票面金額100,000元之本票，為被告簽發
      持向子○○借款」。惟被告否認之，且證人子○○係以「
      票面金額為10萬元」及「日期接近（按系爭本票為85年1
      月12日簽發，證人陳述借款日期為84年或85年）」。證人
      既未查證定存提前解約資料，且84或85年相差365天甚遠
      ，足認證人係依「推測」表示意見，顯非可採。應命證人
      子○○提出十信之定存提前解約資料，以察查是否與系爭
      本票之簽發日即85年1月12日相符。此外，原告亦未舉證
      證明子○○交付或匯款予被告之「切實數額（利益）」究
      竟有多少。換言之，原告就伊主張被告受有多少利益乙節
      ，亦未舉證。
  10、原告主張系爭「發票日85年1月17日、到期日85年1月26日
      、票號13557號、票面金額700,000元之本票，為被告簽發
      持向錢莊借款」。惟被告否認之，且原告未就錢莊實曾經
      持有系爭本票舉證證明，及證明錢莊交付或匯款予被告之
      「切實數額（利益）」究竟有多少。換言之，原告就伊主
      張被告受有多少利益乙節，並未舉證。
  11、原告主張系爭「發票日85年1月12日、到期日85年1月28日
      、票號12025號、票面金額50,000元之本票，為被告簽發
      持向甲○○借款」。惟被告否認之，且證人甲○○證稱：
      「我不知道是哪1張本票」、「（問是否為系爭本票）不
      記得」等語。此外，原告亦未舉證證明甲○○究竟交付或
      匯款予被告之「切實數額（利益）」究竟有多少。換言之
      ，原告就伊主張被告受有多少利益乙節，亦未舉證。
  12、原告主張系爭「發票日85年2月1日、到期日85年2月10日
      、票號12014號、票面金額50,000元之本票，為被告簽發
      持向壬○○借款」。惟被告否認之，且證人壬○○證稱：
      「（問：丙○○有無開本票給你）不記得」等語。是壬○○既未持有系爭本票，原告主張利益返還請求權，亦無理
      由。
（五）為此聲明：原告之訴駁回。
四、本院之判斷：
    原告起訴主張被告與其前夫辛○○於85年間因所經營之新莊
    實業社財務發生狀況，在外積欠債務共273 萬元，因被告央
    求原告借其款項清償，原告乃陸續代其向債權人清償後取回
    如附表所示之本票及15萬元之借據1 紙，惟嗣後原告屢向被
    告催討上開借款被告均置之不理，爰依借貸及票據之法律關
    係，請求被告返還借款、清償票款；如認票據已罹於時效消
    滅，則被告受有獲取258萬元之利益，依票據法第22條第4項
    規定亦應返還其所受利益，並提出如附表所示之本票及借據
    1紙為證。被告對前開本票及借據之真正並不爭執，惟否認
    其向原告借款，並以前開情詞置辯，是本件所應審究者厥為
    ：（一）如附表所示之本票請求權是否因時效而消滅？（二
    ）兩造間有無成立消費借貸關係？（三）原告就如附表所示
    之本票主張利益償還請求權有無理由？茲分述如下：
（一）原告所主張之本票請求權，已罹於時效消滅：
      按本票未載到期日者，視為見票即付；票據上之權利，對
      匯票承兌人及本票發票人，自到期日起算；見票即付之本
      票，自發票日起算；三年間不行使，因時效而消滅，票據
      法第120條第2項、第22條第1 項定有明文。查如附表所示
      之本票其發票日及到期日均介於84年至85年間，此有該13
      紙本票在卷可稽，原告迄至94年1 月17日始向本院聲請核
      發支付命令，已逾上開3 年時效，是被告抗辯上訴人之請
      求權已罹時效而消滅而拒絕給付，為有理由。
（二）原告不能證明兩造間有成立消費借貸關係：
  １、按消費借貸為要物契約，因金錢或其他代替物之交付而生
      效力，如對於交付之事實有爭執，應由主張已交付之貸與
      人負舉證責任；又本票為文義證券及無因證券，本票上權
      利係依本票文義而發生，與其基礎之原因關係各自獨立，
      本票上權利之行使，不以其原因關係存在為前提，尚難因
      執有本票，即得證明其所主張之原因關係為存在。
  ２、本件原告主張被告向其借款273 萬元清償被告對外所負之
      債務，為被告所否認，辯稱系爭本票及借據均是伊開立用
      以支付伊與辛○○所共同經營之新莊實業社之貨款，嗣本
      票及借款處理完畢後收回放在中，何以會至原告手中伊不
      清楚云云。則依舉證責任分配之原則，自應由原告就借款
      原因關係存在之事實，負證明之責，而不能僅以原告持有
      系爭本票，即謂其與被告間有借貸關係存在。
  ３、又證人乙○○到庭證稱：「我的是5萬元的本票，票號：
      333011（按即附表編號４），是丙○○他們夫妻交給我的
      ，他們是因為向我調現所以才將票交給我，是在發票日那
      天調現」、「是丙○○跟我借的，那時他先生沒有在場」
      、「（後來被告有無還錢？）有還，是被告的大伯庚○○
      還的」、「大約是85年清明節左右。在我住的地方還的，
      只有庚○○一人來還錢，還錢後我就將本票交給他」、「
      （原告有無說為何要替被告還錢？）無，我也不知道為何
      要替她還錢」等語（卷第72至73頁）；證人丁○證稱：「
      …丙○○在84、85年向我借錢，丙○○還特別強調不可讓
      辛○○知道，丙○○是在竹東中興路我公司向我借錢，她
      只說是急用，我拿現金20萬元給她，當時沒有借據，也沒
      有拿票，…」、「（有無還錢？何時？）有，錢是辛○○
      拿來還我的，但拿錢出來的好像是辛○○的兄弟還的，我
      是事後才知道丙○○在外面欠很多錢，是辛○○家裡拿錢
      出來還」、「（如何得知是辛○○的兄弟拿錢出來還？）
      因為辛○○根本沒有錢，如何得知我不記得」（卷第74頁
      ）；證人丑○○證稱：「我們公司有跟新莊實業社有業務
      往來，辛○○沒有向我借錢，而丙○○有跟我借好幾次錢
      ，大約在十年前，有時候8萬、有時候7萬，丙○○有次跟
      我借15萬元，是向我借公司票，丙○○是開新莊實業社同
      額的票給我，到期日是我開給她的票前3天，但新莊實業
      社的票跳票，我拿票回來去找辛○○，他說他會處理，後
      來在一個禮拜內，入了我支票存款戶的帳戶」（卷第76頁
      ）；證人子○○證稱：「票號：012023，票面額10萬元，
      丙○○為發票人的本票（按即附表編號９），我曾經持有
      。是丙○○個人跟我調現的，並交給我系爭本票作為債權
      憑證，我是拿現金10萬元給丙○○，借款時間是84或85年
      」、「（錢有無還？）錢是辛○○家人打電話給我，叫我
      去辛○○他們家拿錢」、「是庚○○拿錢給我，說是替丙○○還的，我拿到錢以後，就將本票交給庚○○」等語（
      卷第77頁）；證人甲○○證稱：「我和丙○○之間有合會
      的關係，我是跟她的會，我還沒有標到會，丙○○就倒會
      ，有好幾個會，加起來大概3、40萬元」、「（丙○○倒
      你會之後，有無跟你結算欠多少錢？）沒有結算，大約欠
      我3、40萬元。是用我的偏名來起會。丙○○只有開壹張
      本票給我，後來是辛○○的兄弟即庚○○出來處理，還我
      現金25萬元，把10萬元的本票拿回去」（卷第78至79頁）
      ；證人戊○○證稱：「有二張我有持有過，是票號012006
      、012011（即附表編號１３、１），是被告丙○○交給我
      的。是被告丙○○打電話給我向我借錢，分二次向我借各
      25萬元，是不同時間借的，第一次借的時候，被告說過幾
      天還我，後來沒還，隔幾天又跟我借第2次，我才叫她開
      本票給我，2張本票是一起開給我的」、「…後來她沒有
      還，而且我就找不到她人，我打電話給他先生辛○○，她
      先生說她跑掉，錢他會想辦法還，後來辛○○分2、3次拿
      別人的票給我，都有兌現，兌現後我才將這二張本票還給
      辛○○。50萬元還我都是用支票」（卷第91頁），證人癸○○證稱：「…但我兒子溫介萍跟丙○○及辛○○所開的
      公司有業務往來」、「（丙○○是否跟你兒子借過錢？）
      是，我下班回來，聽我兒子說借她10萬元，沒有任何借據
      ，後來隔2、3天沒有還，又借了3萬元。後來辛○○的媽
      媽（即己○○○）在85年2月9日還給我13萬元現金」等語
      （卷第93頁）。綜觀渠等所述，證人乙○○、子○○、甲○○係分別證稱原告庚○○替被告清償5萬、10萬、25萬
      元，證人丁○、丑○○、戊○○證稱辛○○分別替被告清
      償20萬、15萬、50萬元，證人癸○○則證稱己○○○替被
      告還款13萬元等情，均僅能證明原告或訴外人辛○○、己○○○替被告清償債務之事實，惟對於渠等基於何種原因
      關係為債務人即被告清償均無所悉，自不能據此資為兩造
      間有借貸關係存在之論據。參以證人即被告前夫辛○○證
      稱：「85年初我才知道我太太欠戊○○50萬元左右，因為
      戊○○來我家要錢，當時我太太的二姐及會腳有告我太太
      詐欺。後來我請我大哥即原告出面幫我太太解決債務，…
      」、「當時我前妻跑掉，丑○○來找我時，我才知道，當
      時我並沒有錢，是找我大哥替我前妻還的，金額大約1、
      20萬元」（卷第106、146頁）；證人即原告之母己○○○
      證稱：「丙○○在外面欠很多錢，辛○○因此要自殺，我
      只好叫庚○○幫忙還錢，至於還錢的細節我不清楚」（卷
      第79頁）等語，足見本件原告代償之緣由，實係因其時被
      告負債甚鉅，無力清償，致債權人登門糾纏而連累被告之
      夫辛○○，辛○○因之求助於其母己○○○及原告，而己○○○因愛子心切乃央求原告代為清償被告所負之債務，
      準此，原告與被告間，既無直間或間接洽談借款事宜，應
      無借貸之合意甚明。
  ４、又原告雖另提出84年12月22日被告書立金額15萬元之借據
      一紙為證（卷第23頁），惟前揭借據記載「本人丙○○因
      急需用錢，向友人借新台幣壹拾伍萬元整…」等語，並未
      記載借款人為何人，而原告亦自承：「（有關88年12月22
      日借據是從何人受讓？）被告將車子的證件押在錢莊，向
      錢莊借四十幾萬元，簽了一張15萬元借據及另一張三十幾
      萬元的本票，我替被告還錢莊45萬元，並拿回借據及本票
      ，我不確定是我弟弟的票或是被告的票」等語（卷第200
      頁），顯見前開借據並非被告向原告借款所出具，原告復
      未能就此部分借貸關係之成立舉證以實其說，自無足採。
  ５、綜上所述，原告主張兩造間有273萬元之借款雖提出如附
      表所示之本票及15萬元之借據1紙為證。惟本票為無因證
      券，原告持有被告簽發之本票，僅係表彰其票據債權，不
      能據此證明兩造間之基礎原因關係即為金錢消費借貸，又
      前揭借據亦非被告向原告借款所交付，自亦無從充作兩造
      間有何借貸債權之證明。從而，原告以兩造間有借貸關係
      請求被告返還273萬元借款，非有理由。
（三）原告就如附表所示之本票主張利益償還請求權有無理由？
  １、按當事人主張於己有利之事實者，就其事實有舉證之責任
      ，民事訴訟法第277條定有明文。又按「支票執票人依票
      據法第22條第4項規定，對發票人請求償還其所受利益者
      ，因票據非無遺失、被盜，或其他非由已意而失去占有之
      情形，故發票並非當然得利之行為，除發票人對執票人主
      張其得利之原因事實不爭執者外，應由執票人就該得利之
      事實，負舉證責任，不得僅憑支票，請求償還相當於票面
      金額之利益」、「票據法第22條第4項所定執票人得請求
      發票人或承兌人償還之利益，以發票人或承兌人因票據上
      之權利，依票據法因時效或手續之欠缺而消滅時，所受之
      利益為限，發票人或承兌人是否因而受利益？所受利益為
      若干？行使利益償還請求權之執票人自應負舉證責任」，
      最高法院71年台上字第4090號、80年台上字第2883號判決
      分別著有明文。
  ２、原告又主張如認附表所示之本票已罹於時效消滅，則被告
      亦有獲取本票總額258萬元之利益等語，惟為被告所否認
      ，揆諸上開說明，自應由原告就被告得利之事實，負舉證
      責任，不得僅憑本票，請求償還相當於票面金額之利益。
  ３、查附表編號４、９、１３、１所示之本票係被告分別向乙○○、子○○、戊○○借款5萬元、10萬元、50萬元所交
      付，屆期均未兌現而由原告代為清償等情，業據證人乙○○、子○○、戊○○證述在卷，已如前述，則被告自因原
      告之清償而受有前揭本票金額債務消滅之利益。被告雖以
      證人僅憑前揭本票之面額推測為渠等所持有，不足為證云
      云。惟查前揭本票均係被告於84、85年間所簽發，距今已
      有9年餘，證人記憶難免模糊，且證人乙○○、子○○、
      戊○○等人於原告代被告清償債務後已將系爭本票交還原
      告持有，自難強令渠等具體指明曾持有之本票有何特徵，
      參以證人與兩造本無何利害關係，應無甘冒刑責而為偽證
      之必要，應認渠等證言可採。被告徒以前揭證人未能明確
      指出本票特徵而否認其等證言之真實性，無異強人所難，
      尚非可採。是依前所述，被告前曾分別向乙○○、子○○
      、戊○○借款5萬元、10萬元、50萬元並簽發前揭本票，
      因原告之清償而使被告之借款債務消滅，則前開借款共65
      萬元之數額即係被告所受之利益，準此，原告於前揭本票
      時效消滅後，依票據法第22條第4項規定，對發票人即被
      告請求償還其因上開本票時效消滅所受之利益65萬元，即
      屬正當，應予准許。
  ４、原告又以附表編號６、面額13萬元之本票，為被告簽發持
      向癸○○借款云云。惟為被告所否認，且證人癸○○到庭
      證稱：「我沒有拿過丙○○的票」、「是，我下班回來，
      聽我兒子說借她10萬元，沒有任何借據，後來隔2、3天沒
      有還，又借了3萬元。後來辛○○的媽媽在85年2月9日還
      給我13萬元現金」等語（卷第93頁），至於證人己○○○
      雖證稱附表編號６所示之本票係伊請原告出面幫忙還錢，
      癸○○所交還云云（第108頁），惟證人己○○○為原告
      之母，所為證詞難免偏頗，且本件既係己○○○要求原告
      出面為被告清償，則事後兩造因而導致本件糾紛，自難期
      其為真實陳述。至證人癸○○嗣後復改稱：「當時我兒子
      已經先把支票給陳女士（即己○○○），之後陳女士才把
      錢給我，我兒子才叫我去拿錢」、「我不知道我兒子先把
      支票拿給他，我是後來聽陳女士講的」等語，惟其既係聽
      聞己○○○所述，自不足採，且本票為提示證券，權利人
      如喪失票據占有，而無法提示時，即不能行使權利，此為
      眾所皆知之事。是徵諸常情，票據權利人應無於取得票款
      前先行交還票據之理，應認證人癸○○嗣後翻異前詞，純
      屬附和己○○○之證詞，不足採信。至附表編號２、３、
      ５、７、８、１０、１１、１２所示之本票，原告主張係
      被告簽發分別持向訴外人崔興昀、姜送妹、富昇公司、丁○、丑○○、地下錢莊、甲○○、壬○○等人借款而交付
      ，嗣經原告代被告清償債務而收回，然為原告所否認，且
      證人丁○、丑○○、甲○○、壬○○等人到庭分別證稱渠
      等未持有或不記得是否持有過如附表所示之本票（卷第74
      、75、77、78頁），此外，原告復未能就其主張附表編號
      ２、３、５、７、８、１０、１１、１２所示之本票，為
      原告代被告向債權人清償債務而收回，使被告受有票面金
      額債務消滅之事實舉證以實其說，是原告此部分之主張，
      即乏所據，應予駁回。
（五）綜上所述，原告對發票人即被告所得主張如附表所示本票
      之票據上權利，已因時效而消滅，被告援引時效抗辯，即
      非無據。又原告未能舉證證明兩造間有成立消費借貸關係
      ，是其本於消費借貸之法律關係，請求被告給付借款，難
      謂正當。又原告持有被告簽發之如附表所示本票債權，雖
      因罹於時效而消滅，然被告基於本票之原因關係受有65
      萬元借款債務消滅之利益，則原告依票據法第22條第4項
      規定，請求被告償還所受利益65萬元及自94年4月15日起
      訴狀繕本送達被告翌日起至清償日止，按年息百分之五計
      算之利息，於法並無不合，應予准許，逾此部分之請求，
      則屬於法無據，不應准許。
五、兩造其餘攻擊、防禦方法經審酌後，認與判決結果無涉，爰
    無一一論述之必要，併此敘明。
六、據上論結，本件原告之訴為一部有理由，一部無理由，依民
    事訴訟法第79條，判決如主文。
中    華    民    國    95    年    6    月     6     日
                  民事第二庭    法  官  楊明箴
以上正本係照原本作成。
如對本判決上訴，須於判決送達後20日內向本院提出上訴狀。
中    華    民    國    95    年    6    月     6     日
                                書記官  許麗汝
附表：
┌──┬───┬──────┬──────┬────┬─────┐
│編號│發票人│發  票  日  │ 到  期  日 │面    額│票    號  │
├──┼───┼──────┼──────┼────┼─────┤
│ １ │丙○○│85年1月23日 │85年1月25日 │25萬元  │012011    │
├──┼───┼──────┼──────┼────┼─────┤
│ ２ │丙○○│85年1月17日 │85年1月26日 │5萬元   │029087    │
├──┼───┼──────┼──────┼────┼─────┤
│ ３ │丙○○│84年12月1日 │未載        │55萬元  │333014    │
├──┼───┼──────┼──────┼────┼─────┤
│ ４ │丙○○│84年12月1日 │未載        │5萬元   │333011    │
├──┼───┼──────┼──────┼────┼─────┤
│ ５ │丙○○│85年1月12日 │85年1月28日 │5萬元   │012024    │
├──┼───┼──────┼──────┼────┼─────┤
│ ６ │丙○○│85年1月30日 │85年2月2日  │13萬元  │012012    │
├──┼───┼──────┼──────┼────┼─────┤
│ ７ │丙○○│84年12月16日│未載        │20萬元  │148326    │
├──┼───┼──────┼──────┼────┼─────┤
│ ８ │丙○○│85年1月10日 │85年1月21日 │15萬元  │012010    │
├──┼───┼──────┼──────┼────┼─────┤
│ ９ │丙○○│85年1月12日 │85年1月28日 │10萬元  │012023    │
├──┼───┼──────┼──────┼────┼─────┤
│１０│丙○○│85年1月17日 │85年1月26日 │70萬元  │013557    │
├──┼───┼──────┼──────┼────┼─────┤
│１１│丙○○│85年1月12日 │85年1月28日 │5萬元   │012025    │
├──┼───┼──────┼──────┼────┼─────┤
│１２│丙○○│85年2月1日  │85年2月10日 │5萬元   │012014    │
├──┼───┼──────┼──────┼────┼─────┤
│１３│丙○○│85年1月23日 │85年1月28日 │25萬元  │012006    │
├──┴───┴──────┴──────┴────┴─────┤
│本票面額合計258萬元                                           │
└───────────────────────────────┘


司法院資訊處製作；財團法人民間司法改革基金會備份。
